【裁判字號】    98,上訴,16
【裁判日期】    981027
【裁判案由】    偽證
【裁判全文】
臺灣高等法院高雄分院刑事判決          98年度上訴字第16號
上  訴  人
即  被  告  甲○○
                      2
選任辯護人  黃仕昆律師
上  訴  人
即  被  告  乙○○
上  訴  人
即  被  告  丁○○
選任辯護人  黃振銘律師
選任辯護人  李耿誠律師
上  訴  人
即  被  告  丙○○
上列上訴人因被告偽證案件，不服臺灣高雄地方法院95年度訴字
第1646號中華民國97年10月24日第一審判決（起訴案號：臺灣高
雄地方法院檢察署94年度偵字第15092 號），提起上訴，本院判
決如下：
    主  文
上訴駁回。
    事  實
一、乙○○於民國87年間，因偽造文書案件，經原審法院以87年
    度訴字第2334號判決，判處有期徒刑1 年，上訴後經本院以
    88年度上訴字第106 號判決改判有期徒刑1 年4 月，嗣不服
    上訴經最高法院駁回上訴確定；又於90年3 月間因詐欺罪，
    經原審法院判處有期徒刑4 月確定，與前開所判1 年4 月部
    份定應執行刑為有期徒刑1 年7 月，刑期起算日為91年3 月
    8 日，復於90年間，因公共危險案件，經原審法院判處有期
    徒刑4 月確定；上開所處有期徒刑1 年7 月與有期徒刑4 月
    二罪接續執行，於92年6 月11日縮短刑期假釋，指揮書執畢
    日期為為92年12月9 日；丁○○於89年間，因偽造文書案件
    ，經原審法院以90年度訴字第1500號判處有期徒刑3 月確定
    ，於92年11月10日易科罰金執行完畢。
二、甲○○、乙○○、丁○○、丙○○均明知戊○○與渠等共謀
    以「人頭」施金足、楊大毅2 人持偽造「吳慧真」、「溫凱
    銘」之身分證及不動產所有權狀等資料，冒用吳慧真、溫凱
    銘之名義先後向大眾商業銀行、中國信託國際商業銀行、新
    光人壽保險股份有限公司申辦貸款未果；詎甲○○、乙○○
    、丁○○、丙○○竟各基於偽證之犯意，意圖使審判發生不
    正確之結果，甲○○及乙○○於94年4 月19日，丁○○、丙○○於同年5 月17日，在台灣高雄地方法院93年度訴字第18
    63號戊○○被訴偽造文書等案件審理時，供前具結，並就冒
    貸係何人提議、人頭係何人所找、冒貸申辦過程等等與案情
    有攸關之事項戊○○是否參與？就此一於案情有重要關係之
    事項，而為如附表所示之虛偽陳述，欲使承辦之法官誤認戊○○與上開冒貸詐欺案情無關，並非共犯，企圖影響法院對
    案情判斷之正確性，妨害國家司法權之正確行使。
三、案經台灣高雄地方法院檢察署檢察官自動簽分偵查起訴。
    理  由
壹、證據能力部分：
一、按被告以外之人於審判外之言詞或書面陳述，除法律有規定
    者外，不得作為證據。又被告以外之人於審判外之陳述，雖
    不符前4 條之規定，而經當事人於審判程序同意作為證據，
    法院審酌該言詞陳述或書面陳述作成時之情況，認為適當者
    ，亦得為證據。當事人、代理人或辯護人於法院調查證據時
    ，知有第159 條第1 項不得為證據之情形，而未於言詞辯論
    終結前聲明異議者，視為有前項之同意，刑事訴訟法第159
    條第1 項、第159 條之5 第1 項、第2 項分別定有明文。查
    本案認定事實所引用之卷證資料，除原已符同法第159 條之
    1 至第159 條之4 規定、及法律另有規定等傳聞法則例外規
    定，而得作為證據外，其餘卷證資料，並無證據證明係公務
    員違背法定程序所取得，而檢察官、被告、辯護人（本院卷
    第85、99頁）於本院審理時，均不爭執其證據能力，且本院
    審酌前揭陳述作成時之情況，並無違法取證之瑕疵，亦認以
    之作為證據為適當，是本件有關被告以外之人於審判外之言
    詞或書面陳述等供述證據，依前揭法條意旨，自均得作為證
    據。
二、按刑事訴訟法第181 條規定：「證人恐因陳述致自己或與其
    有前條第一項關係之人（現為或曾為證人之配偶、直系血親
    、三親等內之旁系血親、二親等內之姻親、或家長、家屬者
    ，與證人定有婚約者，現為或曾為證人之法定代理人或現由
    或曾由證人為其法定代理人者）受刑事追訴或處罰者，得拒
    絕證言。」旨在免除證人陷於抉擇控訴自己或與其有一定身
    分關係之人、或陳述不實而受偽證之處罰、或不陳述而受罰
    鍰處罰，甚而主觀上認為違反具結文將受偽證處罰之困境。
    又證人此項拒絕證言權，與被告之緘默權，同屬不自證己罪
    之特權，為確保證人此項權利，刑事訴訟法第186 條第2 項
    規定，法官或檢察官有告知證人之義務；如法官或檢察官未
    踐行此項告知義務，而告以具結之義務及偽證之處罰並命朗
    讀結文後具結，將使證人陷於如前述之抉擇困境，無異剝奪
    證人此項拒絕證言權，強迫其作出讓自己入罪之陳述，違反
    不自證己罪之原則，自係侵犯證人此項權利（最高法院94年
    度台上字第51號刑事裁判參照）。查：被告丁○○、丙○○
    、甲○○與莊進智，共同冒用吳慧真及溫凱銘之名義向銀行
    貸款而涉犯刑法第216 條、第210 條行使偽造私文書等罪嫌
    ，業經提起公訴後，經原審法院於92年5 月20日以90年度訴
    字第1500號判決判處: 甲○○、莊進智、丙○○共同連續行
    使偽造私文書，足以生損害於公眾及他人；甲○○處有期徒
    刑2 年，緩刑4 年；莊進智、丙○○各處有期徒刑1 年6 月
    ，均緩刑3 年；鍾銘輝幫助連續行使偽造私文書，足以生損
    害於公眾及他人，處有期徒刑3 月，如易科罰金，以300 元
    折算1 日暨沒收扣案物，並於同年8 月11日判決確定，有該
    判決書、臺灣高等法院被告前案紀錄表等在卷可稽；被告丁○○及丙○○既於同一案件已經追訴且亦判刑確定，其以證
    人身分於前開原審法院93年度訴字第1863號戊○○偽造文書
    等案件行審判程序中到場具結，已無為保護自己免受刑事之
    追訴、處罰，而基於人類的本能為不實陳述之情形，法官自
    無需再依刑事訴訟法第186 條第2 項之規定告知被告丁○○
    及丙○○有此項權利之義務；故卷附上開刑事案件之筆錄記
    載，被告丁○○及丙○○在該刑事案件審判中，分別於94年
    5 月17日到場作證，法官並無踐行刑事訴訟法第186 條第2
    項之告知義務，而僅對丁○○及丙○○告以具結之義務及偽
    證之處罰並命朗讀結文後具結，依前開說明，並未剝奪丁○○及丙○○不自證己罪之拒絕證言權，亦未強迫丁○○及丙○○作出讓自己入罪之陳述，並無侵犯被告丁○○及丙○○
    之拒絕證言權，先予敘明。
貳、實體部分：
一、訊據被告上訴人即被告乙○○坦承有偽證犯行，然表示量刑
    過重等語，上訴人即被告（下稱被告）甲○○、丁○○、丙○○則否認有何偽證犯行，甲○○辯稱: 戊○○確實未參與
    冒貸案，都是伊一人主導，伊主觀上並無對於所知之實情故
    作虛偽陳述之偽證犯意，而客觀上其所陳述之內容，亦非屬
    對於與案情有重要關係而得影響裁判結果之事項，應係證人
    根據自己之意見及認知所作之判斷，與偽證罪之構成要件不
    符等語。被告丙○○辯稱: 到現在伊還是不知道戊○○究竟
    有無參與犯行；被告丁○○辯稱: 伊僅係丙○○之司機，戊○○有交代1 個牛皮紙袋叫其拿給莊進智，伊沒有打開，不
    知內容物，對戊○○有無參與並不清楚，在調查局是因為太
    緊張，才說有打開戊○○交代之牛皮紙袋看到1 張糖糖的偽
    造身分證、及偽造的印章，調查局所述不實在等語。
二、關於戊○○是否參與偽造文書、詐欺冒貸犯行部分，經查：
(1)、88年8 月9 日有某自稱「陳朝宗」之人與吳慧真就高雄市三
    民區○○○路141 號房屋訂立房屋租賃契約；88年8 月26日
    復有人以「吳慧真」為申請名義人，以土地及建物所有權狀
    遺失為由向高雄市政府地政處申請補發所有權狀，88年8 月
    27日亦有人以「吳慧真」為申請名義人向高雄市三民區戶政
    事務所第二辦公處申請印鑑變更登記及印鑑登記證明；同年
    9 月28日有人以「吳慧真」為申請名義人向高雄市三民區戶
    政事務所第二辦公處申請印鑑登記證明，88年9 月21日亦有
    人以「吳慧真」之名義與大眾商業銀行簽訂活期儲蓄存款契
    約，於88年9 月30日有人以「吳慧真」、「溫凱銘」為申請
    名義人向大眾商業銀行五甲分行申請消費性抵押貸款，88年
    10月16日有人以「吳慧真」之名義委託戊○○辦理抵押權設
    定登記；88年10月25日有人以「吳慧真」之名義委託戊○○
    向高雄市三民區戶政事務所申請吳慧真之印鑑登記證明、戶
    籍謄本；於88年11月3 日有人以「吳慧真」為借款名義人，
    「溫凱銘」為連帶保人，向中國信託銀行高雄分行申請貸款
    ；及有人以「吳慧真」之名義向新光人壽保險股份有限公司
    申請貸款等事實，有上開房屋租賃契約、申請書、切結書、
    登記清冊、印鑑登記證明申請書、委託書活期存款印鑑卡、
    身分證影本、土地登申請書、抵押權設定契約書、戶籍謄本
    、活存透支借據暨約定書、同意書、借款申請書、土地所有
    權狀影本、身分證影本、印鑑證明、戶籍謄本等在卷可憑（
    見高雄市調處二卷第178 、186 、83-97 、129 、193-197
    、137-168 、199-217 頁）。中國信託銀行高雄分行職員即
    證人侯文彬於原審審理中證稱：「88年11月時有一個吳慧真
    、溫凱銘辦理申貸案，這個案件當時承辦的代書是戊○○，
    是他提這兩個人的資料給我等語（見原審93年訴字第1863號
    卷第98-99 頁）；大眾銀行五甲分行襄理即證人鄭晉傑亦證
    稱：「我知道吳慧真、溫凱銘向大眾銀行貸款的案件，是我
    主動去拜訪仲介業者，去找戊○○，由戊○○提供資料，之
    後再辦理對保等語（見原審93年度訴字第1863號卷第102-10
     3頁）再者，以「吳慧真」之名義向新光人壽保險股份有限
    公司貸款之案件，係由未表明身分之女性送達文件至該公司
    高雄服務中心放款課，該公司未受理核貸，此經該公司函覆
    在卷，有該公司檢送之借款申請書等在卷可憑（高雄市調處
    二卷第199 頁）。而戊○○於其被訴偽造文書案件《按本件
    施金足、楊大毅假冒吳慧真、溫凱銘名義冒貸之犯罪事實前
    係經檢察官對甲○○、莊進智、丙○○提起公訴由原審法院
    分90年訴字第1500號案件審理，至於共犯戊○○、乙○○之
    部分，因其2 人另涉共謀以潘花蕊、程秋明為人頭假冒鍾瑞
    香、邱富發之名義向聯邦商業銀行貸款之犯罪並經檢察官以
    併案方式移送原審89年度訴字第2839號及本院另案90年度上
    訴字第569 號審理，嗣經法院以無連續犯之關係退併辦後，
    再經提起另案93年度訴字第1863號偽造文書案》審理理中亦
    供稱：「陳朝宗簽完委託書請我辦貸款，先送大眾銀行，後
    來說房屋老舊不能辦，才又轉送中國信託」等語（見原審法
    院93年訴字第1863號卷第72-75 頁）。準此，以「吳慧真」
    、「溫凱銘」等名義人為貸款案確曾先後送各銀行提出貸款
    申請，而未獲得貸款之事實，堪以認定。而被害人吳慧真係
    遭冒名，亦據證人吳慧真自始供述明確，被告即證人甲○○
    於其被訴偽造文書詐欺等罪一案，在原審審理時證稱：「（
    當時係何人提議由誰以陳朝宗假名向吳慧真承租房屋？）是
    乙○○」、「陳安國的身分證字號確實是我提供」等語；證
    人乙○○則證稱：「陳朝宗的身分證字號是1 個叫陳安國的
    人」等語（見原審法院90年訴字第1500號三卷第14頁）；而
    上開租賃契約內簽約人「陳朝宗」之身分證號碼與陳安國之
    身分證號碼相同（見原審法院90年度訴字第1500號一卷第16
    頁）。是上開房屋租賃契約內「陳朝宗」之簽名及印文確係
    偽造無訛。證人施金足於原審另案審理中亦陳稱：「莊進智
    是我的鄰居，楊大毅是我女婿，我本來不知道事情之嚴重性
    ，2 次對保及辦理權狀、印鑑證明等我都有去，都是莊進智
    載我去辦的」、「中國信託、大眾銀行契約書、授信約定書
    上面的簽名是我簽等沒有錯」、「權狀及印鑑證明是莊進智
    帶我去辦的」、「莊進智有向我要照片」等語（原審法院90
    年訴字第1500號一卷第44、62、70、72頁、原審法院93年訴
    字第1863號卷第161-162 頁）；證人楊大毅於原審另案審理
    時亦陳稱：「我曾拿2 張相片給莊進智」、「中國信託及大
    眾銀行上的資料是我簽名的沒錯」、「莊進智有向我要照片
    」等語（原審法院90年訴字第1500號一卷第44、64、72、80
    頁）。而莊進智、丙○○、楊大毅、施金足、乙○○等亦因
    偽造文書、詐欺取財未遂罪，先後經本院前審及另案判處罪
    刑確定，有臺灣高等法院被告前案記錄表在卷可憑，足徵以
    被害人吳慧真、溫凱銘之名義製作之土地登記申請書、切結
    書、土地登記清冊申請印鑑變更登記、委託書活期存款印鑑
    卡、身分證影本等亦均係偽造，且係由施金足、楊大毅分別
    冒吳慧真、溫凱銘之名義，目的是要向銀行詐騙財物無訛。
    戊○○於其前案被訴偽造文書等罪審理時亦供稱：「我見到
    他們時，他們是以夫妻出現找我辦貸款，他們是以吳慧真及
    溫凱倫的名義來找我」等語（見90年上訴字第569 號一卷第
    29頁），而證人莊進智於檢察官偵查中陳稱：「（是否鍾銘
    輝及丙○○要你去找施金足、楊大毅做人頭）是，當時只想
    賺取傭金」、「我只道鍾銘輝、丙○○他們來找我，其他人
    我不知道」、「（施金足、楊大毅的相片資料是由你轉交給
    甲○○？）我轉交給鍾銘輝」、「（後來貸款如何辦理？）
    我資料拿給鍾銘輝後，過幾天他交給我一個牛皮紙，要我轉
    交給施金足，要她到地政機關補發權狀」、「（後來戊○○
    有透過徐自強在辦保時，要施金足及楊大毅冒充吳慧真及他
    先生溫凱銘？）是」等語（89年度偵字第1272號卷第9-10頁
    ）。足見本件係戊○○及甲○○等擬以人頭向銀行詐貸，由
    鍾明輝、丙○○負責找人頭，丙○○、鍾明輝找上莊進智後
    ，莊進智再找上施金足、楊大毅，由施金足、楊大毅充當人
    頭，提供相片供偽造身分證，並冒充吳慧真、溫凱銘之名，
    以偽造申請書等方式向戶政及地政機關申請核補發土地、房
    屋所有權狀、印鑑證明等，再向銀行及保險公司詐騙財物而
    未得逞，且戊○○亦知悉並參與其事無訛。
(2)、戊○○確實犯有行使偽造私文書等罪，其犯行並經本院於98
    年5 月20日以98年上更（一）字第266 號判處有期徒刑1 年
    8 月，戊○○不服，上訴最高法院後，於98年7 月13日經最
    高法院上訴駁回判決確定，有該刑事判決書在卷可考（本院
    卷第110-127 頁），其認定戊○○有共犯行使偽造私文書、
    詐欺未遂等犯行與本院前開認定相符，應堪認定。
三、於本案中，起訴書係認定被告甲○○、乙○○於94年4 月19
    日，丁○○、丙○○於同年5 月17日，在台灣高雄地方法院
    93年度訴字第1863號戊○○被訴偽造文書等案件審理時，供
    前具結之證詞內容，就戊○○是否參與銀行冒貸犯行，企圖
    為戊○○脫罪，有虛偽陳述，並於起訴書附表中詳列該4 人
    於調查局、偵訊、原審、本院另案之供詞作為比對，原審公
    訴檢察官雖具狀補充限定為前揭證述內容如下: 甲○○虛偽
    證述：「（問：你有告知戊○○這文件是假的？）答：沒有
    ，他知道是假的不會送件；（問：你知道是假的為何交給你
    弟弟《即戊○○》辦？）答：我設想說我交給我弟弟辦的話
    ，我可以瞭解進度，如果事發後，他確實不知情」云云。乙○○虛偽證述：「我印象中是沒有跟戊○○談到偽造文書或
    借貸的事情；（問：你的意思是說整個詐財的案子戊○○都
    沒有參與？）答：我所知道的是沒有」云云。丁○○虛偽證
    述：「是甲○○跟我談要找人頭，戊○○沒有跟我談」云云
    。丙○○虛偽證述：「有關找人頭銀行貸款戊○○從來沒有
    跟我提過」等語，然公訴檢察官之上開限定起訴範圍並不生
    縮減或起訴範圍一部撤回之效果，本院仍應就起訴書全部內
    容加以判斷，而不受原審公訴檢察官限縮特定起訴書內容之
    限制。
四、茲就該4 人於上開原審審判期日就有關「戊○○是否知情並
    參與冒貸犯行」之證詞認屬於虛偽陳述，且出於故意而為之
    判斷如下:
(1)、被告乙○○於88年12月9 日在市調處調查時供稱: 「... 認
    識丙○○及莊進智，丙○○常在其友人戊○○開設之代書事
    務所出入，莊進智則是因戊○○指示要莊進智找人頭向銀行
    冒貸而認識。於88年10月間，戊○○曾多次要其出面處理「
    糖糖」、「大毅」冒名向銀行貸款之事，並要其先去找「糖
    糖」、「大毅」之上手莊進智，其於88年11月3 日下午要莊
    進智通知「糖糖」、「大毅」於翌日至茶狀元茶藝館，商議
    向銀行冒貸之事，其依戊○○指示向「糖糖」、「大毅」說
    明保證不會出事，約在下午3 時許，戊○○開車至茶狀元茶
    藝館外，交給其貼有「糖糖」、「大毅」相片之偽造身分證
    、印鑑章，其再將偽造身分證、印鑑章交給「糖糖」、「大
    毅」並交代該2 人至高雄市○○○ 路「21世紀不動產仲介公
    司」與銀行人員辦理對保，並要莊進智跟隨2 人前去，本案
    幕後主使人是甲○○，戊○○是受其兄甲○○指使」等語（
    調查卷第12-14 頁、第16-17 頁）。於89年9 月15日偵查中
    亦陳稱：「戊○○透過其要楊大毅跟施金足在大眾銀行及中
    信銀行三民分行人員對保時冒充吳慧真及溫凱銘」等語（89
    年度偵字第1272號卷第13頁）；再於91年4 月29日本院90年
    度上訴字第569 號案件審理中證稱：「當初係戊○○要其出
    面處理，戊○○向其表示「糖糖」不願再出面，要其與「糖
    糖」好好談，戊○○不可能對冒貸案不清楚」等語（本院90
    年度上訴字第569 號卷一第125 、128 、132 頁）；核與莊
    進智對冒貸案經過之供述: 「施金足、楊大毅《即糖糖、大
    毅》是冒用吳慧真、溫凱銘的名義辦理貸款是由鍾銘輝依進
    度要我通知施、楊2 人配合辦理....，但向大眾銀行貸款未
    果後，阿強（經指認為乙○○）要求再辦1 次貸款，我邀約
    施、楊2 人到茶狀元茶藝館前1 天，阿強曾約我到茶狀元談
    事情....，要我想辦法把施金足、楊大毅約出來，了解為何
    不再續辦貸款，無論如何要我再叫施、楊2 人再辦1 次，我
    翌日邀約施、楊2 人到茶藝館與阿強等人見面。施、楊2 人
    接受「阿強」等人的要求再向中國信託銀行冒貸後，阿強將
    偽造之吳慧真、溫凱銘，身份證、私章交給施、楊2 人，並
    表示已聯絡好戊○○代書事務所，當天前去與銀行人員辦理
    對保，阿強並要我尾隨施、楊2 人前去對保，我有帶施金足
    與楊大毅去21世紀不動產仲介公司，我有看到戊○○，他擔
    任代書，我是帶施金足及楊大毅去那裡寫委託書委託戊○○
    辦理，印鑑變更登記申請書是由施金足冒用吳慧真名義填寫
    後委託戊○○代書事務所申請印鑑證明」等語大致相符（88
    年11月16日警一卷第47-52 頁，89年1 月21日89年偵字第12
    72號卷第9 頁、90年10月26日原審90訴1500號卷一第57-59
    頁、91年10月22日本院90年上訴字第569 號卷一第108-110
    頁），足認戊○○確實曾在施、楊2 人不願意繼續當冒貸案
    人頭時，指示乙○○找尋莊進智要其出面處理「糖糖」、「
    大毅」冒名向銀行貸款之事，並要被告乙○○轉達莊進智所
    交辦之事項；且戊○○曾在茶狀元茶藝館外，交付被告乙○○貼有「糖糖」、「大毅」相片之偽造身分證、印鑑章，被
    告乙○○再轉交給「糖糖」、「大毅」，並交代該2 人至「
    二十一世紀公司」與銀行人員辦理對保手續，戊○○並以代
    書身分協助辦理，故被告乙○○自應知悉戊○○確實參與該
    冒貸之犯行，堪可認定。
(2)、被告乙○○於94年4 月19日，在臺灣高雄地方法院刑事第四
    法庭進行審判程序時，在作證前具結之證述內容，業已製作
    成筆錄（審判筆錄見93年度訴字第1863號卷第13-21 頁），
    被告乙○○就戊○○有無參與冒貸此一於案情有重要關係之
    事項具結證稱：『（檢察官問︰你的意思是說整個詐財的案
    子戊○○都沒有參與？）答: 我所知道的是沒有。（檢察官
    問︰調查員問戊○○指示你去找莊進智，為何又說戊○○多
    次找你要求你出面處理有關糖糖、大毅2 人冒名向銀行貸款
    之事？）答︰戊○○知不知情我不知道。（檢察官問︰糖糖
    、大毅是戊○○要你去處理冒貸案子的人頭，並說依戊○○
    指示將相關資料交拿糖糖、大毅？）答︰應該是甲○○』；
    係迴護共犯戊○○而有不實證述之故意與事實，乙○○於98
    年10月6 日本院審理時坦承有偽證之犯行（本院卷第145 頁
    ），其自白與事實相符，自可認定。
(3)、被告丁○○於88年11月16日在市調處調查時供稱: 「甲○○
    曾向其與丙○○表示，有1 個冒貸案需要找2 個人頭，莊進
    智告知其與丙○○找到「大毅」及「糖糖」人頭後，其及丙○○即開車到甲○○之公司，告知甲○○已找到人頭，...
    甲○○要向人頭拿照片做身分證，其便打電話轉告莊進智向
    人頭拿照片之事。... 其向莊進智拿人頭照片並交給甲○○
    ，再隔2 、3 天後，甲○○以電話聯絡要其到公司拿，其到
    公司時，戊○○交給其1 份牛皮紙袋，其當戊○○面前打開
    牛皮紙袋，內有「糖糖」之偽造身分證及印章，戊○○並交
    待其將前揭偽造之身分證及印章交給人頭，並要人頭到高雄
    市三民戶政事務所，申領印鑑證明及補發位於高雄市○○○
    路141 號房屋之所有權狀，再向銀行冒貸；其將「糖糖」之
    偽造身分證及印章交給莊進智以轉交給「糖糖」，嗣莊進智
    告知三民戶政事務所以印鑑不符，不准請領，經戊○○指導
    ，先辦理印鑑變更，取得印鑑證明後，再至地政事務所補發
    房屋之所有權狀，其從莊進智處取得上開印鑑證明及所有權
    狀後，遂至21世紀公司將該等資料交給甲○○；甲○○、戊○○為了讓其放心找人頭辦理貸款，曾在「21世紀公司」向
    其與丙○○表示，用人頭向銀行貸款，是利用他人名義申請
    ，一旦事發銀行找不到人頭，而擔保品所有人並未出面申請
    ，銀行只會把貸款當成呆帳處理，絕不會有事情，所以才放
    心去找人頭」等語（警卷第27、29、31、33、35頁）。於89
    年1 月21日偵查中陳稱：「其與甲○○、戊○○、乙○○、
    丙○○及莊進智等人以施金足、楊大毅為人頭向銀行冒貸」
    等語（89年度偵字第1272號卷第9-10頁）。復於本院90年度
    上訴字第569 號案件審理中證稱：「戊○○兩兄弟要其與丙○○找2 個人頭以辦理貸款，其與丙○○、戊○○兩兄弟交
    談過程中就是談貸款之事，其找莊進智幫忙找，甲○○兩兄
    弟要其拿東西給楊大毅，戊○○曾要其交付楊大毅1 個牛皮
    紙袋」等語（90年10月22日本院90年度上訴字第569 號卷一
    第102- 104頁）；核與莊進智對於本件冒貸案最初起意找尋
    人頭經過之供述: 「有1 次我與丙○○、鍾銘輝〈即丁○○
    〉聊天時，鍾銘輝向我提起有外快可賺，只要我找2 個人頭
    ，我找施金足及其女婿楊大毅充當人頭辦理貸款，我依鍾銘
    輝指示，向施、楊2 人收取照片交給鍾銘輝，之後要申請戶
    籍謄本資料時，由鍾銘輝把偽造的吳慧真、溫凱銘的身份證
    、印章交給我，... 我資料給鍾銘輝後過幾天他交給我1 個
    紙牛皮紙袋，要我交給施金足到地政機關補發權狀... 向大
    眾銀行貸款未果後，阿強要求再辦1 次貸款，我答應翌日邀
    約施、楊2 人到茶藝館與阿強等人見面。施、楊2 人接受阿
    強等人的要求再向中國信託銀行冒貸」等語大致相符。（88
    年11月16日警一卷第47-52 頁，89年1 月21日89年偵字第12
    72號卷第9 頁、90年10月26日原審90訴1500號卷一第57-59
    頁、91年10月22日本院90年上訴字第569 號卷一第108-110
    頁），足認戊○○確實曾交付1 個裝有「糖糖」之偽造身分
    證及印章之牛皮紙袋給丁○○，並交待其將該偽造之身分證
    及印章交給莊進智轉交人頭；嗣後「糖糖」至三民戶政事務
    所請領印鑑證明，因印鑑不符被拒時，戊○○曾指導其等取
    得印鑑證明之方法，以利後續冒貸案之進行，堪可認定。被
    告丁○○雖翻異前詞，辯稱: 「只是擔任傳話的腳色，擔任
    丙○○的司機，甲○○打電話叫我去找戊○○拿東西交給莊
    進智，我沒有當著戊○○的面打開戊○○交給我的牛皮紙袋
    」云云，然經本院另案勘驗88年12月24日丁○○調查站錄音
    光碟時，丁○○稱：「（身分證）是那個甲○○他弟弟叫我
    拿的。」、「（戊○○）叫我交（牛皮紙袋）給那個人頭，
    叫他們去，啊裡面有，就交待我跟他們講去那裡（地政與戶
    政）辦什麼，辦什麼。」、「（你打開那牛皮紙袋時，戊○○有沒有看到..？）就當場他拿給我，我就這樣。」、「印
    章我沒看誰的，我只看到1 個身分證和印章。」、「（戊○○交待你是說東西交待？）他先前是說人頭，之後才說男、
    女主角。」等語（本院90年訴字第569 號卷91年1 月3 日勘
    驗筆錄附於原審原審95年訴字第1646號卷二第171-173 頁）
    ，是丁○○辯稱: 沒有打開牛皮紙袋云云，與本院上開調查
    所得事證不服，應不足信。戊○○既曾要被告丁○○轉交偽
    造之身分證及印章，並指導人頭如何取得印鑑證明，故被告
    丁○○與戊○○就辦理冒貸行為有上開之接觸及互動，被告
    丁○○對於戊○○亦參與冒貸犯行，顯然知情。
(4)、被告丁○○於94年5 月17日，在臺灣高雄地方法院刑事第四
    法庭進行審判程序時，在作證前具結之證述內容，業已製作
    成筆錄（審判筆錄見93年度訴字第1863號卷第55-60 頁），
    就戊○○有無參與冒貸此一於案情有重要關係之事項具結證
    稱：『施金足、楊大毅的照片是交給誰我不知道，有向戊○○拿1 個牛皮紙袋，沒有當他的面把紙袋打開拿出來看；（
    檢察官問︰有無因為去辦的時候辦不過，因為戊○○的指導
    才辦成？）答︰這我不知道。（檢察官問︰戊○○、甲○○
    有無跟你談過為了讓我們放心找人頭辦理貸款，曾一再表示
    用人頭貸款，事發銀行找不到人頭，而擔保品所有人並未出
    面申請，銀行會把貸款當成呆帳，絕不會讓我們有事情，所
    以我們才放心去找人頭？答︰這我完全不知道。（檢察官問
    ︰你在調查局為何提到由甲○○的胞弟戊○○交1 份年皮紙
    袋，當戊○○面前打開牛皮紙袋，內有前述糖糖之偽造身分
    證1 張及1 顆印章，印章姓名我沒注意。戊○○當時交代我
    將此偽造身分證及印章交給人頭，並要人頭到到三民戶政事
    務所，申請印鑑證明及補發該身分證背面地址之房屋所有權
    狀，再向銀行冒貸，是經過戊○○的指導？）答︰當時調查
    局時有4 、5 個人在那邊，我看到就慌了，有4 、5 個輪流
    在問。（檢察官問︰（提示高分院審判卷第42、43頁）勘驗
    調查局的錄影帶，對勘驗有何意見？）答︰當時我拿牛皮紙
    袋我根本不知道裡面是什麼，我第1 次去調查局就亂講。（
    檢察官問︰戊○○有無跟你提到找人頭冒貸的事？）答︰沒
    有，都是甲○○』等語；核與事實相違，係屬迴護戊○○之
    虛偽證詞，是被告丁○○上開所辯，不足採信。
(5)、被告丙○○於市調處調查時供稱：「其合夥人丁○○曾受戊○○委託尋找人頭冒用吳慧真、溫凱銘之身分向銀行貸款，
    後來銀行停止撥貸而未成功；... 甲○○約其及丁○○見面
    ，甲○○要其與丁○○找2 個人頭辦理房屋貸款，丁○○找
    莊進智幫忙，莊進智就找「大毅」、「糖糖」充做人頭交給
    戊○○；其知道戊○○以「大毅」及「糖糖」做人頭向3 家
    金融機構貸款，戊○○曾要「大毅」及「糖糖」提供照片，
    偽造吳慧真、溫凱銘之身分證，並向地政事務所補領吳慧真
    或溫凱銘之房屋及土地所有權狀，再由戊○○聯絡銀行申請
    房屋貸款，其與丁○○共同為甲○○尋找人頭，供戊○○向
    銀行冒貸，並負責傳達消息，例如通知人頭「大毅」及「糖
    糖」前往對保，申貸案之送件、請領文書資料均由戊○○負
    責。莊進智找到「糖糖」及「大毅」後，戊○○即交待丁○○轉告莊進智向該2 人收取照片，之後戊○○把貼有「糖糖
    」及「大毅」之偽造身分證交給丁○○轉交給莊進智，再由
    莊進智陪同「糖糖」去申請補發權狀、印鑑證明等證件，隨
    後在戊○○代書事務所辦理銀行對保手續」等語（88年11月
    24日市調處卷第37-40 頁、第42-43 頁）。復於本院另案審
    理中證稱：「其在調查局所述均實在，其在調查站確實有陳
    述甲○○與戊○○是主謀，其與丁○○只是單純介紹而已」
    等語（本院90年度上訴字第569 號卷一第106 頁）；觀其陳
    述，核與共犯莊進智、丁○○於調查局、偵查、原審、本院
    另案審訊時供述情節大致相符（見88年11月16日警一卷第47
    -52 頁，89年1 月21日89年偵字第1272號卷第9 頁、90年10
    月26日原審90訴1500號卷一第57-5 9頁、91年10月22日本院
    90年上訴字第569 號卷一第108-110 頁；丁○○、莊進智之
    供述同上開四、(3)所述）。互核上開供詞，足認被告丙○○
    知悉莊進智找到人頭「大毅」及「糖糖」後，即將人頭之資
    料交給戊○○，戊○○並要求「大毅」及「糖糖」提供照片
    ，以作偽造吳慧真、溫凱銘身分證之用，並向地政事務所補
    領吳慧真之房屋及土地所有權狀，再由戊○○聯絡銀行對保
    申請房屋貸款，是被告丙○○應知悉戊○○亦參與冒貸行為
    一事。其嗣後雖辯稱：其在調查局時搞混被告甲○○及戊○○等語，惟被告於調查局詢問時即明確表示其稱呼甲○○為
    「老朱」、戊○○為「小朱」，足認被告丙○○於調查局詢
    問時係可清楚分辨甲○○及戊○○，是被告丙○○上開辯稱
    分不清甲○○或戊○○云云，委無可採。
(6)、被告丙○○於94年5 月17日，在臺灣高雄地方法院刑事第四
    法庭進行審判程序時，在作證前具結之證述內容，業已製作
    成筆錄（審判筆錄見93年度訴字第1863號卷第42-49 頁），
    就戊○○有無參與冒貸此一於案情有重要關係之事項具結證
    稱：『有關找人頭銀行貸款戊○○從來沒跟我說過；（檢察
    官問︰你在調查局時有提到說到: 我的合夥人鍾明輝曾受戊○○代書委託，尋找人頭冒用吳慧真、溫凱銘身分向銀行貸
    款，這是真的？）答︰我從頭到尾都是跟甲○○認識，那可
    能是筆誤。（檢察官問︰為何在調查局提到說戊○○曾要大
    毅、糖糖提供照片偽變造了吳慧真、溫凱銘的身分證，並向
    地政事務所補領吳慧真或溫凱銘的房屋及土地所有權狀，然
    後再由戊○○聯絡銀行申請房貸詐騙，我與鍾銘輝係合夥人
    關係共同為甲○○找人頭，經戊○○向銀行冒貸，並負責傳
    達消息？）答︰甲○○有跟我們敘述過這一段他要做的過程
    ；（檢察官問︰莊進智找到糖糖及大毅願意充當人頭辦理貸
    款後，即由戊○○交代鍾銘輝轉告莊進智向彼收取照片？）
    答︰在調查站時他們都已經寫好，預設立場了。（檢察官問
    ︰（你在高分院說甲○○與戊○○是主謀？）答︰我那時候
    不認識戊○○。』等語，係屬迴護戊○○之虛偽證詞，是被
    告丙○○所辯: 不知情戊○○究竟有無參與冒貸犯行云云，
    不足採信。
(7)、被告甲○○於市調處調查時供稱: 「我與丙○○、鍾銘輝往
    來有談論向銀行貸款之案件。但我沒有情商丙○○、鍾銘輝
    找人頭出場辦理房屋貸款，並約定事成之後給好處」（88年
    11月17日調查卷第66-68 頁），然於原審另案審理時則坦承
    : 「我承認檢察官起訴事實，乙○○提議他能偽造身份證可
    做冒貸，我才找丙○○、鍾銘輝參與，戊○○對本案並不知
    情，他只代為辦理貸款，我曾告訴莊進智要他找到人頭提出
    相片，是為做身份證用，... ，辦好的文件是透過乙○○傳
    遞，原則上是他策劃用人頭和假的身份證來辦貸款，施金足
    及楊大毅的相片交給莊進智，莊進智再交給我，由我交給乙○○」等語（90年10月26日原審90年訴字第1500號卷一第61
    -68 頁），雖自始均否認戊○○有參與，然其供述有關如何
    找尋人頭、代價如何、何人負責偽造證件、何人負責申辦相
    關證件供作冒貸使用等等關於冒貸過程之初始與過程，除有
    關戊○○是否參與之部份外，其餘供述均與共犯莊進智、乙○○、丙○○、丁○○供述情形多有相符，可知戊○○確有
    參與冒貸犯行，應可認定。
(8)、被告甲○○於94年4 月19日，在臺灣高雄地方法院刑事第四
    法庭進行審判程序時，在作證前具結之證述內容，業已製作
    成筆錄（審判筆錄見93年度訴字第1863號卷第21-26 頁），
    就戊○○有無參與冒貸此一於案情有重要關係之事項具結證
    稱：『（問：你在調查局為何把本件貸款案推給你弟弟戊○○？）答：貸款案是我弟弟戊○○在辦，這並不代表我弟弟
    知情，「（問：有關施金足、楊大毅的案子，你有與戊○○
    談過嗎？）答：沒有。（問：你知道是假的為何交給你弟弟
    《即戊○○》辦？）答：我設想說我交給我弟弟辦的話，我
    可以瞭解進度，如果事發後，他確實不知情」』等語，係屬
    迴護戊○○之虛偽證詞，被告甲○○上開所辯，不足採信。
五、按刑法第168 條規定證人依法作證時，必須對於案情有重要
    關係之事項，為虛偽之陳述，始負偽證罪之責，所謂於案情
    有重要關係之事項，係指該事項之有無，足以影響於裁判之
    結果者而言，蓋證人就此種事項為虛偽之陳述，則有使裁判
    陷於錯誤之危險，故以之為偽證罪，而科以刑罰，苟其事項
    之有無，與裁判之結果無關，僅因其陳述之虛偽，而即對之
    科刑未免失之過酷，是以上開法條加此特別構成要件，以限
    定虛偽陳述之範圍，與其他立法例對於證人虛偽陳述之結果
    不設何等區別者，其立法精神自有不同；又刑法上之偽證罪
    ，不以結果之發生為要件，一有偽證行為，無論當事人是否
    因而受有利或不利之判決，均不影響其犯罪之成立（最高法
    院29年上字第2341號、71年臺上字第8127號判例參照）；是
    所謂於案情有重要關係之事項，係指該事項之有無，足以影
    響於裁判之結果，有使裁判陷於錯誤之危險，即足當之，至
    判決結果是否確實受其影響，或另有其他原因使本罪罪名無
    法成立，則非重要。被告甲○○、乙○○、丁○○、丙○○
    在台灣高雄地方法院93年度訴字第1863號戊○○被訴偽造文
    書等案件94年4 月19日、5 月17日審理時，均供前具結，有
    該結文附卷可按（93年度訴字第1863號卷第35、36、83、85
    頁），該冒貸案件係以戊○○是否成立共同偽造文書等罪為
    審理對象，則以被告甲○○、乙○○、丁○○、丙○○就「
    戊○○是否知情並參與冒貸犯行」之證述，自屬「於案情有
    重要關係之事項」，要無疑義，並不因系爭案件承審法官審
    酌其餘證人之供述及相關書證內容等，綜合判斷而不採信冒
    貸案共犯乙○○、甲○○、丁○○、丙○○企圖撇清共犯戊○○刑責之證言，即可認為其證言非屬於案情有重要關係之
    事項，又觀被告乙○○、甲○○、丁○○、丙○○4 人就該
    偽證事項之內容，均係出於本身之親身經歷，亦非僅止於個
    人之判斷或意見而已，均故意而為虛偽之陳述，自應構成偽
    證罪責，被告甲○○辯稱，其供述非屬對於與案情有重要關
    係之事項，且為個人意見，被告丁○○、丙○○辯稱很多事
    情都不知情云云，自無足採。
六、維持原判之理由:
(1)、按行為後法律有變更者，適用行為時之法律。但行為後之法
    律有利於行為人者，適用最有利於行為人之法律。修正後刑
    法第2 條第1 項定有明文。茲因本件論罪科刑所適用之刑法
    於94年2 月2 日修正，95年7 月1 日施行，被告行為後刑法
    法律已有變更，修正後刑法關於累犯之同法第47條規定，亦
    經修正，修正後刑法關於累犯之規定，以5 年內「故意」再
    犯有期徒刑以上之罪者，始應論以累犯，該法第49條並刪除
    ：「累犯之規定，於前所犯之罪依軍法受裁判者，不適用之
    」之規定；修正後刑法對累犯之要件，已有限縮；新舊法就
    累犯之要件，既因此而有變動，自屬行為後法律有變更，非
    僅屬文字修正，亦應有新舊法比較適用之問題。經查被告乙○○、丁○○行為後之法律，既非有利於被告，依修正後刑
    法第2 條第1 項前段規定，本件自應適用行為時刑法第47條
    規定，論以累犯，原判決就此等部分未予比較適用，即逕適
    用修正後刑法第47條之規定，雖非適法，惟對被告乙○○、
    丁○○應論以累犯之判決本旨，並無影響，自無庸撤銷改判
    （最高法院97年台上字第1320號判決參照）。核被告甲○○
    、乙○○、丁○○、丙○○所為，均係犯刑法第168 條之偽
    證罪。查被告乙○○、丁○○犯有事實欄所載之前科紀錄，
    有臺灣高等法院被告前案紀錄表可按，於有期徒刑之執行完
    畢後5 年內，故意再犯本件之罪，為累犯，應依刑法第47條
    之規定，均加重其刑。
(2)、原審認被告罪證明確，因而適用刑法第47條第1 項（第1 項
    應屬誤載）、第168 條、中華民國96年罪犯減刑條例第2 條
    第1 項第3 款、第7 條規定，並審酌被告4 人為迴護戊○○
    ，竟於法院刑事審判時，供前具結為不實證述，有妨害國家
    司法權之正確行使，浪費司法調查資源，及其犯罪之動機、
    目的、手段等一切情狀，就甲○○處有期徒刑8 月，減為有
    期徒刑4 月。乙○○累犯處有期徒刑10月，減為有期徒刑5
    月，丁○○累犯，處有期徒刑10月，減為有期徒刑5 月，丙○○處有期徒刑8 月，減為有期徒刑4 月，其認事用法量刑
    均稱允當，被告上訴意旨，或指稱判刑過重、或指稱並無犯
    意而指摘原判決不當，並無理由，均應予駁回。
據上論斷，應依刑事訴訟法第368條，判決如主文。
本案經檢察官鄭銘謙到庭執行職務。
中    華    民    國    98    年    10    月    27    日
              刑事第六庭    審判長法  官  王憲義
                                  法  官  邱永貴
                                  法  官  簡志瑩
以上正本證明與原本無異。
如不服本判決應於收受本判決後10日內向本院提出上訴書狀，其
未敘述上訴理由者，並得於提起上訴後10日內向本院補提理由書
狀（均須按他造當事人之人數附繕本）「切勿逕送上級法院」。
中    華    民    國    98    年    10    月    27    日
                                  書記官  吳新貞
附錄本判決論罪科刑法條：
中華民國刑法第168條
（偽證罪）
於執行審判職務之公署審判時或於檢察官偵查時，證人、鑑定人
、通譯於案情有重要關係之事項，供前或供後具結，而為虛偽陳
述者，處7 年以下有期徒刑。
附表
     ┌───────────────┬──────────────┐
     │乙○○                        │丁○○                      │
     ├───────────────┼──────────────┤
     │『（檢察官問︰你的意思是說整個│『施金足、楊大毅的照片是交給│
     │詐財的案子戊○○都沒有參與？）│ 誰我不知道，有向戊○○拿1個│
     │答:我所知道的是沒有。（檢察官 │ 牛皮紙袋，沒有當他的面把紙 │
     │問︰調查員問戊○○指示你去找莊│ 袋打開來看；（檢察官問︰有 │
     │進智，為何又說戊○○多次找你要│ 無因為去辦的時候辦不過，因 │
     │求你出面處理有關糖糖、大毅2人 │ 為戊○○的指導才辦成？）答 │
     │冒名向銀行貸款之事？）答︰朱新│ ︰這我不知道。（檢察官問︰ │
     │瓏知不知情我不知道。（檢察官問│ 戊○○、甲○○有無跟你談過 │
     │︰糖糖、大毅是戊○○要你去處理│ 為了讓我們放心找人頭辦理貸 │
     │冒貸案子的人頭，並說依戊○○指│ 款，曾一再表示用人頭貸款， │
     │示將相關資料交拿糖糖、大毅？）│ 事發銀行找不到人頭，而擔保 │
     │答︰應該是甲○○』            │ 品所有人並未出面申請，銀行 │
     │                              │ 會把貸款當成呆帳處理，絕不 │
     │                              │ 會讓我們有事情，所以我們才 │
     │                              │ 放心去找人頭？答︰這我完全 │
     │                              │ 不知道。（檢察官問︰你在調 │
     │                              │ 查局為何提到由甲○○的胞弟 │
     │                              │ 戊○○交1 份年皮紙袋，當朱 │
     │                              │ 新瓏面前打開牛皮紙袋，內有 │
     │                              │ 前述糖糖之偽造身分證1 張及 │
     │                              │ 1顆印章，印章姓名我沒注意。│
     │                              │ 戊○○當時交代我將此偽造身 │
     │                              │ 分證及印章交給人頭，並要人 │
     │                              │ 頭到到三民戶政事務所，申請 │
     │                              │ 印鑑證明及補發該身分證背面 │
     │                              │ 地址之房屋所有權狀，再向銀 │
     │                              │ 行冒貸，是經過戊○○的指導 │
     │                              │ ？）答︰當時調查局有4 、5  │
     │                              │ 個人在那邊，我看到就慌了， │
     │                              │ 有4 、5 個輪流在問。（檢察 │
     │                              │ 官問︰（提示高分院審判卷第 │
     │                              │ 42、43頁）勘驗調查局的錄影 │
     │                              │ 帶，對勘驗有何意見？）答︰ │
     │                              │ 當時我拿牛皮紙袋我根本不知 │
     │                              │ 道裡面是什麼，我第一次去調 │
     │                              │ 查局就亂講。（檢察官問︰朱 │
     │                              │ 新瓏有無跟你提到找人頭冒貸 │
     │                              │ 的事？）答︰沒有，都是朱新 │
     │                              │ 瑜』                       │
     ├───────────────┼──────────────┤
     │甲○○                        │丙○○                      │
     ├───────────────┼──────────────┤                              │                            │
     │『（問：你在調查局為何把本件貸│『有關找人頭銀行貸款戊○○從│
     │款案推給你弟弟戊○○？）答：貸│來沒跟我說過；（檢察官問︰你│
     │款案是我弟弟戊○○在辦，這並不│在調查局時有提到說到: 我的合│
     │代表我弟弟知情，「（問：有關施│夥人鍾明輝曾受戊○○代書委託│
     │金足、楊大毅的案子，你有與朱新│，尋找人頭冒用吳慧真、溫凱銘│
     │瓏談過嗎？）答：沒有。（問：你│身分向銀行貸款，這是真的？）│
     │知道是假的為何交給你弟弟《即朱│答︰我從頭到尾都是跟甲○○認│
     │新瓏》辦？）答：我設想說我交給│識，那可能是筆誤。（檢察官問│
     │我弟弟辦的話，我可以瞭解進度，│︰為何在調查局提到說戊○○曾│
     │如果事發後，他確實不知情」』  │要大毅、糖糖提供照片偽變造了│
     │                              │吳慧真、溫凱銘的身分證，並向│
     │                              │地政事務所補領吳慧真或溫凱銘│
     │                              │的房屋及土地所有權狀，然後再│
     │                              │由戊○○聯絡銀行申請房貸詐騙│
     │                              │，我與鍾銘輝係合夥人關係共同│
     │                              │為甲○○找人頭，經戊○○向銀│
     │                              │行冒貸，並負責傳達消息？）答│
     │                              │︰甲○○有跟我們敘述過這一段│
     │                              │他要做的過程；（檢察官問︰莊│
     │                              │進智找到糖糖及大毅願意充當人│
     │                              │頭辦理貸款後，即由戊○○交代│
     │                              │鍾銘輝轉告莊進智向彼收取照片│
     │                              │？）答︰在調查站時他們都已經│
     │                              │寫好，預設立場了。（檢察官問│
     │                              │︰（你在高分院說甲○○與朱新│
     │                              │瓏是主謀？）答︰我那時候不認│
     │                              │識戊○○。』                │
     └───────────────┴──────────────┘


司法院資訊處製作；財團法人民間司法改革基金會備份。
